臺灣臺中地方法院刑事判決　　　　　　　　　　　　　九十三年度訴字第五一九號
　　公　訴　人　臺灣臺中地方法院檢察署檢察官
　　被　　　告　己○○○
右列被告因偽造文書等案件，經檢察官提起公訴（九十二年度偵字第五一六九號），
本院判決如左：
    主  文
己○○○連續行使偽造私文書，足以生損害於他人，處有期徒刑伍月，如易科罰金，
以參佰元折算壹日，緩刑參年；如附表所示文書上偽造之「丙○○」署押，均沒收。
    事  實
一、己○○○為丙○○之同居人，二人間具有事實上之夫妻關係。緣己○○○因積欠
    地下錢莊債務，遭地下錢莊人員催逼債務甚緊，竟基於行使偽造私文書及明知為
    不實之事項，而使公務員登載於職務上所載公文書之概括犯意：先於民國九十一
    年七月十九日，持丙○○之國民身分證及印章一枚（此部分未經同意而將丙○○
    之物品攜離住處之行為，因無不法所有之意圖，故不成立竊盜罪，下同），前往
    臺中市北屯區戶政事務所，於該所提供之空白「印鑑登記申請書」及「印鑑條」
    上，偽簽「丙○○」之署名，並盜用丙○○之印章，並於完成其他事項之填載後
    ，偽造完成以「丙○○」為申請名義人之「印鑑登記申請書」（「印鑑條」應認
    屬「印鑑登記申請書」之附件），足以生損害於丙○○（以上稱事實(一)）；其後
    ，即以丙○○之代理人名義，持以向臺中市北屯區戶政事務所不知情之承辦人員
    行使，使該不知情之承辦公務員，誤以為丙○○本人有申請印鑑證明之真意，而
    將此不實之事項，登載於職務上所掌之公文書上，並發給印鑑證明交由己○○○
    收受，分別足以生損害於丙○○本人及戶政機關對於印鑑證明登記管理之正確性
    （以上稱事實(二)）。己○○○復於九十一年九月二十日，由地下錢莊之人員陪同
    ，持丙○○之國民身分證、前開印鑑章、土地及建物所有權狀、印鑑證明，前往
    位於臺中市○○路○段一六○號之乙○○代書事務所，表示係受丙○○之託，辦
    理不動產（土地：臺中市○○區○○段五三○地號土地、建物：同段三五○建號
    即門牌號碼臺中市○○區○○路二段國泰巷四十弄十七號之建物）之抵押權設定
    契約簽訂手續，欲將前開不動產以擔保六十五萬元之借款為登記原因，設定抵押
    權予戊○○，而在「借款書據」、「借款約定切結書」、「委託書授權書」、「
    抵押權設定契約書」（以戊○○為借款債權人、己○○○為借款債務人、「丙○○」為抵押人，日期均載為九十一年九月二十日）上，接續偽簽「丙○○」之署
    名五枚並盜蓋丙○○之印章十六次，而偽造完成前開私文書（以上稱事實(三)），
    連同其攜同前往之不動產所有權狀及印鑑證明等，均交由不知情之代書乙○○，
    由乙○○於九十一年九月二十五日，持向臺中市中正地政事務所辦理第二順位之
    抵押權設定登記，使不知情之承辦公務員，將上開不實之事項，登載於職務上所
    掌管之公文書上，分別足以生損害於丙○○及地政機關對於土地登記管理之正確
    性（以上稱事實(四)）。嗣丙○○於九十一年十二月十三日，經貸款銀行彰化商業
    銀行通知其有設定第二順位之抵押權，始悉上情。
二、案經臺中市警察局移送臺灣臺中地方法院檢察署檢察官偵查起訴。
    理  由
壹、有罪部分：
一、右揭事實，業據被告己○○○坦承不諱（並參其於本院九十二年度訴字第八○一
    號丙○○與戊○○間請求確認債權不存在民事事件中，以證人身分所為之證言）
    ，核與：(1)被害人丙○○於警詢及檢察官訊問中指述之遭冒名設定抵押權登記之
    情形、(2)證人乙○○於檢察官訊問及本院審理中，到庭證述之受被告之託辦理抵
    押權設定（含借款及抵押權設定契約簽訂）登記之經過情形（但乙○○證述之見
    聞戊○○實際有借款情形部分為不可採，詳於後述）、(3)證人鄭雲鵬於本院前開
    民事事件審理中，到庭證述之以民間公證人身分，至乙○○代書事務所辦理認證
    之情形，及(4)證人張蘇蘭、陳樹於檢察官訊問中，到庭證述之：被告因積欠地下
    錢莊債務，而屢遭毆打之情形、(5)證人甲○○於本院審理中，到庭證述之：陪同
    被告前往乙○○代書事務所辦理抵押權設定登記約定之情形（但甲○○證述之見
    聞戊○○實際有借款情形部分為不可採，亦詳於後述），互核大致相符，此外，
    並有(6)臺中市北屯區戶政事務所發給之「丙○○印鑑證明」及偽造「丙○○」署
    名及盜用丙○○印章而偽造之前開「借款書據」、「借款約定切結書」、「委託
    書授權書」、「抵押權設定契約書」、登記完成後之土地登記謄本、建物登記謄
    本各影本一份分別附卷可稽，是核被告之自白與事實相符，本件事證明確，被告
    犯行堪以認定。
二、核被告己○○○所為，分別係犯刑法第二百十六條、第二百十條之行使偽造私文
    書罪（事實(二)、事實(四)所敘及之行使「印鑑登記申請書」、「借款書據」、「借
    款約定切結書」、「委託書授權書」、「抵押權設定契約書」部分）、第二百十
    六條、第二百十四條之行使明知為不實之事項，而使公務員登載於職務上所掌之
    公文書罪（事實(四)所敘及之行使「印鑑證明」部分）及第二百十四條之明知為不
    實之事項，而使公務員登載於職務上所掌之公文書罪（事實欄(四)敘及之第二順位
    抵押權設定登記部分）。其偽造署押、盜用印章之行為，為偽造私文書之階段行
    為，偽造私文書之低度行為，則應為其後高度之行使行為所吸收，均不另論罪。
    其如事實(二)部分所為低度之使臺中市北屯區戶政事務所之承辦公務員，登載不實
    之印鑑證明申請事項於公文書上之行為，應為其後之行使行為（事實(四)部分之行
    使「印鑑證明」行為）所吸收，亦不另論罪。其利用不知情之代書乙○○遂行如
    事實(四)部分所載之犯行，則屬間接正犯。又其前後二次所為行使偽造私文書罪之
    犯行，時間緊接、方法相同，又係觸犯構成要件相同之罪名，顯係基於概括犯意
    為之，應依連續犯之規定，論以連續行使偽造私文書一罪。至被告所犯上開連續
    行使偽造私文書罪、行使使公務員登載不實之公文書罪及使公務員登載不實罪三
    罪間，則具有方法與目的之牽連關係，為牽連犯，應依刑法第五十五條之規定，
    從一重之連續行使偽造私文書罪處斷。爰審酌被告係因積欠地下錢莊債務，屢遭
    毆打，致一時失慮，而有本件犯行，其犯後已坦承犯行，並有悔意，其與被害人
    丙○○為同居關係，丙○○並已表達不再訴究之意（見偵查卷第二十二頁），其
    素行良好（有臺灣高等法院被告全國前案紀錄表在卷可佐）、犯罪所致生之危害
    等一切情狀，予以量處如主文所示之刑，並諭知易科罰金之折算標準，以示懲儆
    。末查，被告前未曾受有期徒刑以上刑之宣告，有前述前案紀錄表在卷可稽，本
    院審酌其犯罪動機、情節與犯後態度，認其經此起訴、審判程序，當知所警惕，
    應無再犯之虞，其所受刑之宣告，以暫不執行為適當，爰併為緩刑三年之宣告，
    以啟自新。
三、如附表所示文書上偽造之「丙○○」署押，應依刑法第二百十九條之規定，宣告
    沒收（但盜用印章產生之印文部分，不宣告沒收），併此敘明。
貳、不另為無罪之諭知部分：
一、公訴意旨另以：被告己○○○以已經被害人丙○○之授權，同意辦理抵押權設定
    登記為由，經由代書乙○○之介紹，向戊○○借款，致戊○○因而陷於錯誤，而
    貸與六十五萬元，因認被告此部分所為，另涉犯刑法第三百三十九條第一項之詐
    欺取財罪嫌等語。
二、惟按：犯罪事實應依證據認定之，無證據不得認定犯罪事實。又不能證明被告犯
    罪者，應諭知無罪之判決，刑事訴訟法第一百五十四條第二項、第三百零一條第
    一項分別定有明文。
三、經查：
  (一)被告己○○○與戊○○，如何於九十一年九月二十日，在乙○○代書事務所處，
    洽談借款事宜，雙方並當場書立「借款書據」、「借款約定切結書」、「抵押權
    設定契約書」等文書，其間，民間公證人鄭雲鵬亦曾應乙○○之請，前來辦理認
    證事宜，迨一切書面均已完備，戊○○即出外提領六十五萬元之現款，並當場交
    予被告等情，固據證人甲○○（偵查中為共同被告）及乙○○迭於檢察官訊問中
    及本院審理中，到庭（供）證述甚詳；
  (二)惟查，證人鄭雲鵬於本院九十二年度訴字第八○一號民事事件審理中，原即證稱
    ：「我當天詢問過彭代書，被告（按：該民事事件之被告為戊○○）有無在場，
    彭代書表示被告不在場‧‧‧」（見該民事事件影卷第六十三頁筆錄，另參第二
    十七頁反面以下證人提出之陳述意見狀），觀諸證人鄭雲鵬於本案中之地位，實
    較乙○○及甲○○等，更立於無關之第三人角色，其所述較乙○○及甲○○之證
    言，更為可信。是證人乙○○及甲○○所述：當時眾人連同被告及戊○○、證人
    鄭雲鵬等，均有在場等語，已難憑採；
  (三)再證人乙○○雖指：戊○○於交付六十五萬元予被告之同時，有令被告於存摺之
    提領紀錄旁，簽名、捺印表示收訖無訛等語。然觀諸該提領紀錄影本（見偵查卷
    第六十四頁或民事事件影卷第五十七頁），比對存、提款金額與餘額欄之金額，
    即可知該六十五萬元，係存款而非提款，證人乙○○（或甲○○）所稱，不無與
    事實相違之處。
  (四)被告迭為指稱：伊係受地下錢莊之人員逼迫，至乙○○代書事務所，辦理將丙○○之不動產設定抵押權予戊○○之手續，而戊○○僅為人頭，伊從未見過戊○○
    ，戊○○當日亦未出現，伊更未取得所謂六十五萬元之借款等語。觀諸本案發生
    之原因、被告於為上開供述時聲淚俱下之情形、證人鄭雲鵬之證言、證人乙○○
    及甲○○所指戊○○交付借款之事實，與客觀之存摺提領紀錄未符，即戊○○於
    被訴確認債不存在之民事事件審理中，亦從未能提出真正之給付借款證明等情，
    被告上開所辯，應堪採信（至證人乙○○、甲○○是否涉嫌偽證罪，抑或此本為
    渠等得拒絕證言之事項，及戊○○是否共同涉犯使公務員登載不實之事項於職務
    上所掌之公文書罪嫌部分，均應由檢察官審酌卷內已存之事證，自行決定是否簽
    分偵查）。被告所涉此部分之詐欺取財罪嫌，其積極證據尚有不足，惟公訴人認
    被告此部分所為如成立犯罪，將與前開業經本院認定為有罪之部分，具有牽連犯
    之裁判上一罪關係，爰不另為無罪之諭知。
據上論斷，應依刑事訴訟法第二百九十九條第一項前段，刑法第五十六條、第二百十
六條、第二百十條、第二百十四條、第五十五條、第四十一條第一項前段、第七十四
條第一款、第二百十九條，罰金罰鍰提高標準條例第一條前段、第二條，判決如主文。
本案經檢察官丁○○到庭執行職務。
中      華      民      國      九十三      年      八    月    十七    日
                              臺灣臺中地方法院刑事第六庭
                                  審判長法  官 夏  一  
                                        法  官 簡  源  希
                                        法  官 鄧  敏  雄
右正本證明與原本無異。
如不服本判決，應於判決送達後十日內向本院提出上訴狀，上訴於臺灣高等法院臺中
分院( 須附繕本 )。
                                          書記官
中      華      民      國      九十三      年      八    月    十三    日
附錄本案論罪科刑法條全文：
中華民國刑法第二百十六條
行使第二百十條至第二百十五條之文書者，依偽造、變造文書或登載不實事項或使登
載不實事項之規定處斷。
中華民國刑法第二百十條
偽造、變造私文書，足以生損害於公眾或他人者，處五年以下有期徒刑。
中華民國刑法第二百十四條
明知為不實之事項，而使公務員登載於職務上所掌之公文書，足以生損害於公眾或他
人者，處三年以下有期徒刑、拘役或五百元以下罰金。
附表：應沒收之偽造「丙○○」署押
┌───┬────────────────────┬──────────┐
│編號  │ 附著之文書（其上所有「丙○○」署押）   │備註（所載日期）    │
├───┼────────────────────┼──────────┤
│一    │印鑑登記申請書（含印鑑條）              │九十一年七月十九日  │
├───┼────────────────────┼──────────┤
│二    │借款書據                                │九十一年九月二十日  │
├───┼────────────────────┼──────────┤
│三    │借款約定切結書                          │同   右             │
├───┼────────────────────┼──────────┤
│四    │委託書授權書                            │同   右             │
├───┼────────────────────┼──────────┤
│五    │抵押權設定契約書                        │同   右             │
└───┴────────────────────┴──────────┘
